臺灣高等法院刑事判決
110年度上易字第767號
上  訴  人  臺灣臺北地方檢察署檢察官
被      告  黃文政



上列上訴人因被告毒品危害防制條例案件，不服臺灣臺北地方法
院110年度易字第204號，中華民國110年3月12日第一審判決（起
訴案號：臺灣臺北地方檢察署110年度毒偵字第94號），提起上
訴，本院判決如下：
    主  文
上訴駁回。
    理  由
一、聲請簡易判決處刑意旨略為：被告甲○○（下稱被告）基於施
    用第二級毒品甲基安非他命之犯意，於民國109年12月9日下
    午某時，在其友人位於臺北市萬華區西門町之某套房內，施
    用第二級毒品甲基安非他命1次。嗣於翌（10）日下午3時許
    ，在位於臺北市○○區○○街000號0樓之「○○旅店」第716號房
    內，因形跡可疑為獲報到場處理之警員盤查，並當場扣得甲
    基安非他命1包（驗餘淨重0.2968公克），復經警採集尿液
    送驗結果呈安非他命類毒品陽性反應，因認被告涉犯毒品危
    害防制條例第10條第2項之施用第二級毒品罪嫌等語。
二、按刑事訴訟法第303條第1款規定，案件有起訴之程序違背規
    定之情形者，應諭知不受理之判決。所稱起訴之程序違背規
    定，無須侷限於起訴時為斷，因起訴後始發生之情事變更事
    由，致法院不能為實體上之審理及實體判決者，亦屬之。而
    毒品條例修法後既已賦予檢察官視個案不同而為觀察、勒戒
    或附條件緩起訴之裁量，復涉施用毒品者人身自由之剝奪及
    受多元處遇之選擇，攸關其權益，故法院視個案情況，如認
    檢察官未及審酌被告有無不適合附命完成戒癮治療等緩起訴
    處分之情形，而逕予裁定觀察、勒戒，顯屬不利或有失公平
    者，自得認起訴之程序違背規定，且無從補正而為不受理之
    判決，俾由檢察官再行斟酌而為適法之裁量。毒品條例第35
    條之1第2款規定，係仿87年5月20日修正施行之第35條所增
    訂，然當時對施用毒品者戒癮治療處遇方式只有「觀察、勒
    戒或強制戒治」，與之後修法已得為多元處遇，難以相提並
    論，適用上應與時俱進，且該條文第2款前段所稱「依修正
    後規定處理」，未明文應一律依職權裁定觀察、勒戒，則法
    院對於審判中之案件，視個案情形，分別裁定令入勒戒處所
    觀察、勒戒，或判決不受理，使檢察官衡酌判斷如何經由多
    元化之緩起訴處遇達成戒除毒癮目的，均屬之。準此，法院
    依職權裁定觀察、勒戒，或為不受理之判決，依憑法條文義
    、立法理由，或基於被告利益、修法意旨，均屬有據，為求
    彈性適用，於程序經濟及被告利益間取得平衡，並參酌毒品
    條例為維護國民身心健康之立法目的，暨本次擴大檢察官對
    施用毒品者附條件緩起訴之範圍，使其能視個案具體情節給
    予適當多元處遇之修法精神，法院自得斟酌個案情形，擇一
    適用（最高法院109年度台抗大字第1771號裁定參照）。次
    按，施用第一、二級毒品為犯罪行為，毒品危害防制條例第
    10條設有處罰規定。故施用第一、二級毒品者，本應科以刑
    罰。惟基於刑事政策，對合於一定條件之施用者，依同法第
    20、24條等規定，係採「觀察、勒戒或強制戒治」與「附命
    完成戒癮治療緩起訴處分」等雙軌治療模式。而本次於109
    年7月15日修正施行之毒品危害防制條例第20條第3項及第23
    條第2項，雖僅將原條文之再犯期間由「5年」改為「3年」
    ，惟鑑於將施用毒品者監禁於監獄內，僅能短期間防止其接
    觸毒品，因慣用毒品產生之「心癮」根本無法根除，並慮及
    毒品危害防制條例施行多年累積之戒毒經驗及實效，暨逐步
    擴充之醫療、戒癮機構、專業人力、社區支援系統等資源，
    尤以本次毒品危害防制條例第24條修正，擴大檢察官對施用
    毒品者附條件緩起訴處分之範圍，使其能視個案具體情形給
    予適當多元社區處遇。是本次修正後對於施用毒品者之思維
    ，自應與時俱進，擺脫以往側重於「犯人」身分之處罰，著
    重其為「病患」之特質，並以「治療」疾病為出發點，重新
    評價前揭所謂「3年後再犯」之意義。因此，上述所謂「3年
    後再犯」，只要本次再犯（不論修正施行前、後）距最近1
    次觀察、勒戒或強制戒治執行完畢釋放，已逾3年者，即該
    當之，不因其間有無犯第10條之罪經起訴、判刑或執行而受
    影響，應由檢察官循上開雙軌治療模式，為合義務之裁量處
    置（最高法院109年度台上大字第3826號裁定、109年度台上
    字第3826號刑事判決意旨參照）。至修正前毒品危害防制條
    例第24條第2項規定：「前項緩起訴處分（即附命緩起訴）
    ，經撤銷者，檢察官應『依法追訴』」，法文既非「依法起訴
    」，並參考刑事訴訟法第1條第1項規定：「犯罪，非依本法
    或『其他法律』所定之訴訟程序，不得『追訴』、處罰」，且「
    刑罰」及「保安處分」同為犯罪之法律效果，則「依法追訴
    」，除指檢察官適用刑事訴訟法所定之起訴程序外，尚包括
    修正前（後）毒品條例第20條第1項所定觀察、勒戒程序。
    此與修正後毒品條例第23條第2項規定「觀察、勒戒或強制
    戒治執行完畢釋放後，3年內再犯第10條之罪者，檢察官或
    少年法院（地方法院少年法庭）應『依法追訴』或裁定交付審
    理。」因與同條例第20條第3項配合之結果（即觀察、勒戒
    等處遇執行完畢釋放後，3年後再犯第10條之罪，始得重行
    觀察、勒戒），所稱「依法追訴」，無從包括聲請觀察、勒
    戒者有別，尚不得援引修正後毒品條例第23條第2項之規定
    ，而謂修正前毒品條例第24條第2項之「依法追訴」，必需
    排除修正後毒品條例第20條聲請觀察、勒戒規定之適用。且
    修正前毒品條例第24條第2項所稱「緩起訴處分」經撤銷者
    ，其撤銷原因非一，若係因違法或不當經再議程序，由上級
    檢察機關撤銷時，本應回復未為緩起訴處分前之狀態，由檢
    察官續行偵查，視個案之證據，為適當之處分，要不得強解
    為應「依法起訴」，認無再次聲請法院裁定觀察、勒戒之必
    要（最高法院109年度台上大字第3536號提案裁定之肯定說
    見解及撤銷提案裁定之理由參照）。
三、經查：
  ㈠被告所涉施用第二級毒品犯行，雖有檢察官聲請簡易判決處
    刑書所列證據在卷可參，惟被告於本案之前未曾受法院裁定
    執行觀察、勒戒，且其前次因施用毒品案件，雖經臺灣臺北
    地方檢察署（下稱臺北地檢署）檢察官以109年度毒偵字第1
    228號為附命戒癮治療之緩起訴處分，緩起訴期間自109年7
    月1日起至111年6月30日止，於109年7月1日確定，然該戒癮
    治療尚未完成等情，有本院被告前案紀錄表、臺北地檢署10
    9年度緩護療字第328號卷宗節影本可參。
  ㈡被告於109年12月9日下午某時許，再犯本案施用毒品犯行，
    被告尚未完成戒癮治療，經檢察官撤銷上開緩起訴處分，即
    應視同「未經觀察、勒戒或強制戒治程序」，故被告所犯本
    案施用第二級毒品之犯行，仍應由檢察官依毒品危害防制條
    例第20條第1項之規定，向法院聲請裁定觀察勒戒，檢察官
    未予審酌有無對被告附命完成戒癮治療之緩起訴處分之可能
    ，逕予起訴，法院無從替代檢察官為上開合義務性之裁量處
    遇，原審認本案適用新法規定，認其起訴程序違背規定，不
    經言詞辯論諭知公訴不受理，核其認事用法並無違誤。
  ㈢檢察官上訴意旨略以：檢察官已依毒品危害防制條例第24條
    第1項為附命完成戒癮治療之緩起訴處分，被告事實上已接
    受等同觀察勒戒之處遇，惟其竟未能履行該條件，自應於撤
    銷緩起訴處分後依法追訴，而無再次聲請法院裁定觀察勒戒
    之必要。而109年1月15日毒品危害防制條例第20條第1項修
    正規定僅將期間由5年修正為3年内，此外並無不同，則循此
    法理及實務一向見解，被告於附命戒瘾治療之緩起訴處分後
    ，3年内再犯施用毒品案件，應無再行聲請法院裁定觀察勒
    戒之必要，為法律解釋之當然。況依原判決之見解，對經檢
    察官諭知緩起訴處分卻未完成戒癮治療者，認定不屬毒品危
    害防制條例第20條第3項所稱之「觀察、勒戒或強制戒治執
    行完畢釋放」，在實務運作上，勢將造成檢察官對犯毒品危
    害防制條例第10條之罪者大幅降低諭知緩起訴處分之意願，
    以免於被告遭撤銷緩起訴處分後，又須重新送觀察、勒戒之
    案件勞煩，且被告獲取附命戒瘾治療之緩起訴處分後，未按
    緩起訴處分條件履行者，反可再三延長其符合「觀察、勒戒
    或強制戒治執行完畢釋放後3年内再犯毒品危害防制條例第1
    0條之罪」、亦即可對其提起公訴之起算時點，則相較於按
    緩起訴處分條件履行者，未按緩起訴處分條件履行之被告反
    可獲得較長之施用毒品起訴空窗期，更將造成刑事追訴之。
    被告前因施用毒品案件，經下稱臺北地檢署檢察官以109年
    度毒偵字第1228號為附命戒癮治療之緩起訴處分確定，緩起
    訴期間自109年7月1日起至111年6月30日止，有上開緩起訴
    處分書及被告之刑案資料查註紀錄表附卷可稽，被告係依毒
    品危害防制條例第24條規定接受附命戒癮治療之緩起訴分，
    依該條第1項規定，無適用毒品危害防制條例第20條第1項規
    定，則該附命戒癮治療之緩起訴處分，應等同於觀察勒戒，
    自應視同被告已經觀察勒戒，被告於109年12月9日施用第二
    級毒品甲基安非他命之本案犯行，自應予追訴，而無再行聲
    請法院觀察勒戒之必要，是原判決為公訴不受理，尚有違誤
    等語。本件被告前因施用毒品案件，經臺北地檢署檢察官以
    109年度毒偵字第1228號為附命完成戒癮治療之緩起訴處分
    ，緩起訴期間自109年7月1日起至111年6月30日止，遵守或
    履行期間自109年7月1日起至111年2月28日止，從而被告為
    本案施用毒品時，仍於緩起訴期間內，有本院被告前案紀錄
    表在卷可參，足認被告為本案行為時，檢察官所為附命完成
    戒癮治療之緩起訴處分，期間尚未屆滿，是被告本案施用毒
    品犯行時，尚未完成戒癮治療，則檢察官所指被告業已接受
    等同觀察、勒戒之處遇云云，無從憑採，故原判決就本件為
    公訴不受理之諭知，並無違誤。是檢察官上訴為無理由，爰
    不經言詞辯論，駁回其上訴。 
據上論斷，應依刑事訴訟法第368條、第372條，判決如主文。
中　　華　　民　　國　　110 　年　　4 　　月　　 30 　日
                  　  刑事第九庭審判長法　官　潘翠雪
　　　　　　　　　　　　　　　    　　法　官  俞秀美
　　　　　　　　　　　　　　　　    　法　官  陳俞婷
以上正本證明與原本無異。
不得上訴。
                                      書記官  陳麗津
中　　華　　民　　國　　110 　年　　5 　　月　　4 　　日